【裁判字號】    98,上,1007
【裁判日期】    990120
【裁判案由】    拆屋還地等
【裁判全文】
臺灣高等法院民事判決                  98年度上字第1007號
上  訴  人  丙○○○
            乙○○
共      同
訴訟代理人  王年柿律師
被 上訴 人  甲○○
訴訟代理人  劉孟錦律師
複 代理 人  周珮琦律師
上列當事人間拆屋還地等事件，上訴人對於中華民國98年7月31
日臺灣桃園地方法院98年度訴字第263號第一審判決提起上訴，
本院於99年1月6日言詞辯論終結，判決如下：
    主  文
上訴駁回。
第二審訴訟費用由上訴人丙○○○負擔四分之一，餘由上訴人乙
○○負擔。
    事實及裡由
一、被上訴人起訴主張：坐落桃園縣新屋鄉○○○段深圳小段43
    地號土地係被上訴人及訴外人彭清福、彭石炳、許景松、許
    金木、彭港郎、彭港源、許陳秀玉、彭吳鳳嬌、彭麥標、朱
    彭美、劉彭順妹、彭坤山、彭坤龍、彭坤正、彭秋萍所共有
    ，被上訴人應有部分為8分之1，惟遭上訴人所有門牌號碼：
    桃園縣新屋鄉深圳村2鄰6號地上物（下稱系爭地上物）無權
    占用如原判決附圖編號A、B、C所示之位置及面積（下稱系
    爭土地），爰依民法第767條、第821條規定，本於所有權人
    地位，訴請上訴人拆除系爭土地上之系爭地上物，並將占用
    之系爭土地騰空返還予被上訴人及其他共有人全體。另依民
    法第179條、土地法第97條第1項、第105條規定，依系爭土
    地申報地價10%為計算基準，請求上訴人連帶給付自起訴時
    （即民國98年2月10日）回溯5年相當於租金之不當得利金額
    即新台幣（下同）108,630元，及自98年2月10日起至返還系
    爭土地之日止，按月連帶給付被上訴人1,811元等語。
二、上訴人則以：系爭地上物係70餘年前由上訴人乙○○（單獨
    1人，下稱乙○○）之曾祖父即訴外人鄭石（已歿）以土磚
    興建，經傳承予乙○○之祖父即訴外人鄭條（已歿），復經
    鄭條傳承予乙○○之父、上訴人丙○○○（單獨1人，下稱
    丙○○○）之夫即訴外人鄭金來（已歿），除鄭石建造外，
    部分係鄭金來建造，現由上訴人居住使用迄今。系爭地上物
    未辦理所有權登記，所有權屬原始建造人所有，而鄭石、鄭
    金來均已死亡，應屬鄭石、鄭金來全体繼承人公同共有，拆
    屋乃事實上之處分行為，系爭地上物既非上訴人所有，自無
    拆除之權。又鄭條曾於44年間向被上訴人之父即訴外人許火
    安（已歿）承租桃園縣新屋鄉○○○段深圳小段49地號土地
    內面積0.4甲之田地耕作，約定租金為891台斤稻谷，並訂有
    台灣省桃園縣私有耕地租約新鄉深字第18號租約，該承租之
    耕地於69年間經重劃後，鄭條繼續承租之耕地為同段214地
    號土地面積1,320平方公尺及同段219地號土地面積2,184平
    方公尺，合計面積為3,504平方公尺即0.3612甲（計算式：
    0.3504×1.031＝0.3612），然鄭條原承租耕地面積為0.4甲
    ，於農地重劃後承租耕地面積減為0.3612甲，二者面積相差
    0.0388甲即376平方公尺（0.0388×9699.2＝376，小數點以
    下四捨五入，下同），該相差之面積與系爭地上物占用系爭
    土地之面積相當，且鄭條於農地重劃後持續繳交數10年承租
    上開耕地以面積0.4甲計算之租金即每年891台斤稻谷，其繳
    交逾承租耕地面積之租金即係作為系爭地上物占用系爭土地
    之對價，許火安既逐年收取鄭條使用系爭土地之代價，則鄭
    條與許火安間就系爭地上物占用之系爭土地應有租賃關係存
    在。雖鄭金來於繼承鄭條之租賃權後，上開耕地租約已合意
    終止且未繼續繳租，然並不影響先前系爭地上物占用系爭土
    地之租賃契約存在，乙○○因繼承鄭金來而取得繼續使用系
    爭土地之租賃權，而被上訴人亦因繼承許火安財產取得系爭
    土地之應有部分，自應繼受該租賃契約。另縱認兩造間就系
    爭地上物占用系爭土地並無租賃關係存在，惟系爭地上物約
    於70餘年前由鄭石以土磚興建時，許火安即已同意將系爭土
    地借予其無償使用建屋，其後多次改建亦經許火安同意，迄
    10餘年前，因系爭地上物左前方豬舍、牛舍老舊，乃將之改
    建為鐵皮屋，亦經訴外人許景松（即系爭土地共有人之1，
    已歿）同意。觀諸日據時期戶籍資料，鄭條於日據時期即已
    設籍於蚵殼港深圳43番地即系爭地上物之門牌，即可證明系
    爭地上物於興建時確經許火安同意，況被上訴人於97年間向
    桃園縣新屋鄉調解委員會聲請調解時，亦已自承系爭土地自
    70年起即無償提供上訴人居住迄今，依民法第470條規定，
    借用物應於依借貸目的使用完畢時返還之，而系爭地上物結
    構及外觀仍屬完好，尚可供居住使用，依借貸目的尚未使用
    完畢，而被上訴人為許火安之繼承人、乙○○為鄭石、鄭條
    、鄭金來之繼承人，兩造各應繼受上開使用借貸關係，因而
    兩造間就系爭地上物占用系爭土地自仍有使用借貸關係存在
    。是上訴人基於繼承之租賃權及使用借貸法律關係使用系爭
    土地，仍屬有權占用，被上訴人上開之請求自無理由等語置
    辯。
三、本件經原法院判決：（一）乙○○應將系爭土地上之系爭地
    上物拆除，並將系爭土地返還被上訴人及其他共有人全體；
    （二）丙○○○應自系爭地上物占用之系爭土地遷出；（三
    ）乙○○、丙○○○應給付被上訴人8,785元，及自98年2月
    10日起至自上開地上物遷出之日止，按月給付被上訴人146
    元；乙○○並應自丙○○○自上開地上物遷出之日起至返還
    土地之日止，按月給付被上訴人146元；（四）被上訴人其
    餘之訴及假執行之聲請均駁回。上訴人不服原判決，上訴聲
    明為：原判決廢棄，被上訴人在第一審之訴及假執行之聲請
    均駁回。被上訴人答辯聲明：上訴駁回。（原法院判決被上
    訴人敗訴部分，未據被上訴人聲明不服，已告確定。）
四、兩造不爭執事項：（本院卷第38頁背面）
    系爭土地為被上訴人及彭清福、彭石炳、許景松、許金木、
    彭港郎、彭港源、許陳秀玉、彭吳鳳嬌、彭麥標、朱彭美、
    劉彭順妹、彭坤山、彭坤龍、彭坤正、彭秋萍所共有，其中
    許景松（已歿）、許金木及被上訴人之應有部分各為8分之1
    ，係於73年9月15日自渠等之父許火安（已歿）繼承取得；
    又系爭地上物並未辦理保存登記，上訴人占用系爭土地，有
    被上訴人提出之系爭土地登記謄本為證（原審卷第6至9頁）
    ，並經原法院會同兩造及楊梅地政事務所親至現場勘驗、測
    繪，確認系爭地上物占用系爭土地之位置及面積如原判決附
    圖所示（原審卷第39至41頁、第69至70頁），且為兩造所不
    爭執，堪信此部分之事實為真正。
五、本件爭點：（本院卷第38頁背面）
（一）乙○○是否係系爭地上物事實上處分權人？
（二）如認乙○○是系爭地上物事實上處分權人，則上訴人占有
      系爭土地是否有占有權源？
（三）如認上訴人無占有系爭土地之權源，則被上訴人請求不當
      得利金額，究以若干始為適當？
      爰述之如下：
（一）乙○○是否係系爭地上物事實上處分權人？
  １、被上訴人主張：系爭地上物係乙○○自其父鄭金來處繼承
      取得，係系爭地上物事實上處分權人等語。上訴人則辯以
      ：系爭地上物，部分係鄭石建造，部分係鄭金來建造，並
      未辦理所有權登記，依法屬原始建造人所有，鄭石已於33
      年間死亡，鄭金來亦於96年間死亡，應為鄭石、鄭金來之
      全體繼承人所公同共有，系爭地上物既非乙○○所有，自
      無拆屋之事實上處分權，又原審勘驗筆錄僅載：系爭地上
      物所有權人為被告「鄭」，而非記載「乙○○」，亦難認
      乙○○係系爭地上物之事實上處分權人等語。
  ２、經查：
    (1)乙○○前於98年3月31日向原審具狀即已陳稱：系爭地上
      物係由其曾祖父鄭石所興建、經傳承予祖父鄭條、父親鄭
      金來，嗣傳承予乙○○等語，有該書狀可按（原審卷第34
      頁）。
    (2)嗣於98年4月28日原審會同桃園縣楊梅地政人員至現場勘
      測時，上訴人於原審之訴訟代理人亦陳稱：系爭地上物所
      有權人為被告鄭，現由被告2人居住其內等語，此有原法
      院之勘驗筆錄可按（原審卷第40頁），上訴人雖辯以該勘
      驗筆錄僅載：系爭地上物所有權人為被告「鄭」，並非係
      記載被告「乙○○」等語，惟依原審當日勘驗筆錄之報到
      單所載當事人，其中被告係分別記載「黃順妹」及「乙○
      ○」，而非記載「丙○○○」及「乙○○」（原審卷第39
      頁），是上開勘驗筆錄所載之被告「鄭」，當係指「乙○
      ○」甚明，是上訴人此部分之抗辯，自不可採。
    (3)另參諸原審向桃園縣政府地方稅務局楊梅分局調取系爭地
      上物房屋稅籍證明，亦登載系爭地上物之納稅義務人為乙
      ○○，有該分局98年5月20日桃稅楊房字第0980055504號
      函檢附之房屋稅籍證明書1份可憑（原審卷第67至68頁）
      ，況乙○○居住該處迄今，亦未見其陳稱有何所有權之爭
      執問題。
    (4)綜上，應認系爭地上物之事實上處分權人係乙○○，上訴
      人上開所辯，應不足採。
（二）如認乙○○係系爭地上物事實上處分權人，則上訴人占有
      系爭土地是否有占有權源？
  １、按「以無權占有為原因，請求返還土地者，占有人對土地
      所有權存在之事實無爭執，而僅以非無權占有為抗辯者，
      土地所有權人對其土地被無權占有之事實無舉證責任，占
      有人自應就其取得占有係有正當權源之事實證明之。」（
      最高法院85年度台上字第1120號裁判意旨參照。）
  ２、經查：
    (1)系爭土地為被上訴人與他人共有，而系爭地上物為乙○○
      所有，且系爭地上物現由乙○○、丙○○○使用迄今之事
      實，已如前述，則依上開１舉證責任分配原則之說明，自
      應由上訴人就渠等占有系爭土地具有合法權源負舉證之責
      。
    (2)上訴人辯以：鄭條曾向許火安承租桃園縣新屋鄉○○○段
      深圳小段49地號土地耕作，於農地重劃後因鄭條承租之耕
      地面積減少，許火安乃以系爭地上物占用系爭土地出租予
      鄭條，以補不足之面積，被上訴人應繼承許火安該租賃關
      係，是上訴人係基於該租賃關係有權占用系爭土地等語，
      並提出台灣省桃園縣私有耕地租約新鄉深字第18號租約、
      桃園縣政府95年10月30日府地重字第0950321760號函文、
      新屋鄉○○○段深圳小段214、219地號土地登記第2類謄
      本影本、提存書、收據、桃園縣新屋鄉公所95年12月28日
      桃新鄉民字第0950023458號函為憑（原審卷第46至56頁）
      。惟依上訴人提出之上開資料，均係許火安與鄭條就另1
      筆土地即新屋鄉○○○段深圳小段49地號或經重劃後之同
      段214、219地號土地曾有耕地租賃契約存在、繳交租谷之
      證明，縱認屬實，亦難因此即認許火安、鄭條間或兩造間
      就系爭土地有何租賃關係存在，此外，上訴人復無法就其
      主張之有利事實，加以舉證以實其說，故上訴人此部分之
      所辯，仍難採信。
    (3)上訴人復辯以系爭地上物興建、增建之時，業經許火安、
      許景松同意，兩造間就系爭土地有使用借貸關係存在等語
      ，並提出日據時期之戶籍資料、桃園縣新屋鄉調解委員會
      聲請調解書為憑（原審卷第57至61頁）。然觀諸該日據時
      期之戶籍資料縱屬真實，亦僅能證明鄭條於日據時期已設
      籍於蚵殼港深圳43番地，然鄭條設籍於該址之原因非止一
      端，尚難據此即認許火安或許景松曾同意其於系爭土地建
      屋使用之事實。另上訴人提出之97年10月22日桃園縣新屋
      鄉調解委員會聲請調解書固載有「……聲請人甲○○（即
      被上訴人）與其他共有人等16人所有坐落在本鄉○○○段
      深圳小段43-2地號土地上之混凝土房屋1棟，自70年起即
      無償提供對造人（即上訴人）居住迄今，因聲請人欲收回
      土地使用，口頭告知對造將占用土地及房屋返還……」等
      語（原審卷第57頁），惟觀諸該調解聲請書之記載，被上
      訴人係就桃園縣新屋鄉○○○段深圳小段「43-2」地號土
      地上之上開房屋，請求上訴人將上開土地及房屋返還被上
      訴人，此與本件被上訴人係請求乙○○將系爭土地上之系
      爭地上物拆除，並將系爭土地返還被上訴人及其他共有人
      全體，二者關於上訴人占用土地之地號及其地上物之所有
      權歸屬，均有不同，是依前揭調解聲請書之記載，亦無從
      採為上訴人有利之認定。是上訴人此部分所辯，仍屬無據
      。
（三）如認上訴人無占有系爭土地之權源，則被上訴人請求不當
      得利金額究以若干，始為適當？
  １、按「所有人對於無權占有或侵奪其所有物者，得請求返還
      之，對於妨害其所有權者，得請求除去之。有妨害所有權
      之虞者，得請求防止之。」、「各共有人對於第三人，得
      就共有物之全部，為本於所有權之請求。」民法第767條
      、第821條前段分別定有明文。查乙○○所有系爭地上物
      無權占用被上訴人所有之系爭土地，顯已妨害被上訴人所
      有權之行使，則被上訴人本於所有權人之地位，請求乙○
      ○將其所有無權占用系爭土地之系爭地上物予以拆除，並
      將占用系爭土地返還被上訴人及其他共有人全體，為有理
      由，應予准許。至丙○○○部分，因系爭地上物非丙○○
      ○所有，丙○○○並無拆除系爭地上物之權，惟遷出乃拆
      屋還地之階段行為，被上訴人於原審所為拆屋還地之訴之
      聲明自包括遷出在內，茲丙○○○既仍居住於系爭地上物
      內，自應一併命丙○○○自系爭地上物所占用之系爭土地
      遷出。是上訴人辯以：被上訴人於原審並無請求丙○○○
      自占用之系爭土地遷出，原判決竟為命丙○○○自系爭地
      上物所占用之系爭土地遷出之判決顯有違誤等語，應不可
      採。
  ２、次按無法律上原因而受利益，致他人受損害者，應返還其
      利益，民法第179條定有明文。又依社會通常觀念，無權
      占有使用他人所有之土地，可能獲得相當於租金之利益，
      為社會通常之觀念（最高法院61年度台上字第1695號判例
      意旨參照）。上訴人無權占有系爭土地，獲有相當於租金
      之利益，致被上訴人受有損害，被上訴人自得依不當得利
      規定，請求上訴人返還相當於租金之不當得利。又按租金
      之數額，除可以基地申報地價為基礎外，尚須斟酌基地之
      位置，工商業繁榮之程度，承租人利用基地之經濟價值及
      所受利益等項，並與鄰地租金相比較，以為決定。本院爰
      審酌系爭土地附近為農田、住宅，並無其他市集，系爭地
      上物係上訴人自行居住使用等情，有現場照片4張可參（
      原審卷第11至12頁），認應以系爭土地申報地價年息5%計
      算相當於租金之不當得利為適當。是上訴人每年應返還被
      上訴人之不當得利金額為1,757元（計算式：728元×386.
      24㎡×5％×1/8＝1,757元），即每月為146元（計算式：
      1,757元÷12＝146元），而上訴人對於以上開申報地價年
      息5%計算之方式及金額復不爭執（本院卷第80頁、第86頁
      背面）。從而，被上訴人請求上訴人返還自起訴日98年2
      月10日回溯5年，即自93年2月10日起至98年2月9日止之不
      當得利金額8,785元（1,757元×5＝8,785元），及自98年
      2月10日起至丙○○○遷出之日止，按月給付被上訴人不
      當得利金額146元；另乙○○自丙○○○遷出之日起至返
      還系爭土地之日止，按月給付被上訴人不當得利金額146
      元，為有理由，應予准許。故上訴人辯以：若鈞院認上訴
      人係無權占有，則不當得利之金額應自判決確定時起算等
      語，仍屬無據。
六、綜上所述，被上訴人依民法第767條、第821條規定訴請乙○
    ○拆除系爭地上物，並將占用系爭土地返還被上訴人及其他
    全體共有人，丙○○○應自系爭地上物遷出；另依民法第17
    9條規定，請求乙○○、丙○○○應給付被上訴人8,785元，
    及自98年2月10日起至丙○○○遷出之日止，按月給付被上
    訴人146元；乙○○應自丙○○○遷出之日起至返還系爭土
    地之日止，按月給付被上訴人146元，為有理由，應予准許
    。原審就此部分為被上訴人勝訴之判決，於法並無不合。上
    訴意旨指摘原判決此部分不當，聲明廢棄改判，為無理由，
    應予駁回。
七、本件事證已臻明確，兩造其餘之攻擊、防禦方法核與判決結
    果不生影響，爰毋庸一一論述，併此敘明。
八、據上論結，本件上訴為無理由，依民事訴訟法第449條第1項
    、第78條、第85條第1項但書，判決如主文。
中    華    民    國    99    年    1    月    20    日
                  民事第十二庭
                      審判長法  官  陳駿璧
                            法  官  李媛媛
                            法  官  陳邦豪
正本係照原本作成。
如不服本判決，應於收受送達後20日內向本院提出上訴書狀，其
未表明上訴理由者，應於提出上訴後20日內向本院補提理由書狀
（均須按他造當事人之人數附繕本）上訴時應提出委任律師或具
有律師資格之人之委任狀；委任有律師資格者，另應附具律師資
格證書及釋明委任人與受任人有民事訴訟法第466條之1第1項但
書或第2項（詳附註）所定關係之釋明文書影本。
中    華    民    國    99    年    1     月    20    日
                            書記官  李佳樺
附註：
民事訴訟法第466條之1（第1項、第2項）：
對於第二審判決上訴，上訴人應委任律師為訴訟代理人。但上訴
人或其他法定代理人具有律師資格者，不在此限。
上訴人之配偶、三親等內之血親、二親等內之姻親，或上訴人為
法人、中央或地方機關時，其所屬專任人員具有律師資格並經法
院認為適當者，亦得為第三審訴訟代理人。

司法院資訊處製作；財團法人民間司法改革基金會備份。
